【裁判字號】    99,上訴,618
【裁判日期】    990429
【裁判案由】    強盜
【裁判全文】
臺灣高等法院刑事判決                 99年度上訴字第618號
上  訴  人
即  被  告  甲○○
指定辯護人  吳國輝律師（法律扶助）
上列上訴人因強盜案件，不服臺灣臺北地方法院98年度訴字第12
51號，中華民國99年1月19日第一審判決（起訴案號：臺灣臺北
地方法院檢察署98年度偵字第12629號），提起上訴，本院判決
如下：
    主  文
上訴駁回。
    事  實
一、甲○○前於民國（下同）92年間，因搶奪強盜軍法案，由國
    防部北部地方軍事法院以92年信審字第165號判處有期徒刑7
    年6月確定，入監執行後，於97年2月27日假釋出監，假釋期
    間再犯施用毒品、搶奪、竊盜等罪，經板橋地法院分別判處
    有期徒刑在案，其假釋經撤銷，於98年10月8日再度入監執
    行殘刑及上開有期徒刑（就本件不構成累犯），素行不佳。
二、甲○○於上開假釋期間，猶不知悔改，與丙○○（業據原審
    法院通緝在案，另行審理）及不詳姓名年籍、自稱「王逸明
    」之成年男子，共同意圖為自己不法所有，基於強盜之犯意
    聯絡，於民國（下同）98年3月3日下午15時20分許，在臺北
    市○○區○○街47號前，由丙○○先行交付1把，其所有不
    具殺傷力之玩具手槍予甲○○，並向甲○○、「王逸明」指
    明，將下手之對象為乙○○後，自行招攬及搭乘由不知情之
    陳冠華所駕駛，246-YF號之營業用小客車，並以等候友人為
    由，使上開營業用小客車停留在該處等待，以接應甲○○、
    「王逸明」。甲○○、「王逸明」依據丙○○之指示，在距
    離上開營業用小客車50公尺處，即乙○○（女，民國40年次
    ）停放QHE-898號機車之地點等候，待乙○○自新亞旅行社
    收完帳款走出騎樓，欲取用上開機車時，甲○○即上前站在
    該機車之車頭旁，面對乙○○，「王逸明」便移動至該機車
    之車尾處，以擋住去路之方式攔阻乙○○，再由甲○○以出
    示預先藏放在其所穿外套內之上開玩具手槍1把之脅迫方式
    ，恫嚇乙○○，命其交出所攜帶之黑色側背方形帆布包（以
    下簡稱帆布包），致使乙○○不能抗拒，而先將帳單及鐵盒
    1個（內有彭園湘菜館、匡振、忠友、宜友、鎮撰股份有限
    公司之大小章；乙○○之印章2顆；乙○○之子盧天俊之印
    章1顆；乙○○之弟李世忠之印章1顆；新亞旅行社所簽發、
    票面金額新臺幣（下同）3萬2,208元之支票1紙）取出後，
    再將其攜帶之帆布包（內有現金1萬7,000元；乙○○之身分
    證、健保卡、行照、駕照、土地銀行、富邦商銀、永豐商銀
    、華南銀行及郵局之存摺、土地銀行帳戶之提款卡、富邦商
    銀信用卡1張、摩托羅拉行動電話1支；乙○○之子盧天俊之
    土地銀行、永豐商銀之存摺；乙○○之弟李世忠之華南銀行
    存摺）交予甲○○，但「王逸明」見狀又強取上開鐵盒得手
    。嗣甲○○、「王逸明」2人自乙○○處取得上揭財物後，
    即與丙○○一同搭乘上揭營業用小客車逃逸。嗣後丙○○更
    在臺北縣三重市○○路附近公園內，將上開玩具手槍毀棄，
    欲藉此舉脫免刑責。
二、乙○○於案發後，見甲○○搭乘陳冠華駕駛之246-YF號營小
    客車離去，旋於同日17時報警處理，經警依乙○○所述查得
    上開營業小客車後，將上開營業小客車右前座把手及車門門
    框採集之指紋，送內政部警政署刑事警察局進行存檔指紋比
    對，經比對結果與丙○○之指紋相符。再經警於98年5月7日
    10 時30分持臺灣板橋地方法院所核發之搜索票，至丙○○
    位於台北縣蘆洲市○○路78號6樓執行搜索，再於同日12時
    ，由丙○○帶警方，在台北縣板橋市○○路212號前指認甲○○涉案，而悉上情。
三、案經乙○○訴由臺北市政府警察局中山分局報告臺灣臺北地
    方法院檢察署檢察官偵查起訴。
    理  由
壹、證據能力方面：
一、被告之辯護人於原審主張：證人丙○○、陳冠華、乙○○之
    警詢證述，屬審判外陳述，無證據能力，於本院審理時復為
    與原審相同之主張（分見原審卷第90頁、本院卷第36頁背面
    ）。經查：
  (一)證人即告訴人乙○○與證人陳冠華在警詢中之證述，並無刑
    事訴訟法第159條之2所定「具有較可信之特別情況，且為證
    明犯罪事實存否所必要」之情形，且經被告之辯護人爭執在
    卷，本院爰未以上開二人警詢證述作為認定被告犯罪事實之
    依據，先予敘明。
  (二)證人即同案被告丙○○於原審審理時經合法傳喚、拘提無著
    ，業經原審法院以於98年10月9日以98年北院隆刑酉緝字第
    647號通緝在案，原審顯無從傳喚丙○○到庭供被告甲○○
    對質詰問，於本院審理時，再經查詢，證人丙○○仍通緝中
    ，所在不明，亦有丙○○之前案錄表在卷可稽（本院卷第44
    頁），本院亦無從傳喚。惟證人丙○○於警詢之陳述，均採
    一問一答之方式，而其就警提問所示疑義亦能任意解釋，未
    見有何曲附題旨而應和，無法依己意盡情回答之情形，堪認
    其警詢證述，有刑事訴訟法第159條之3所定「具可信之特別
    情況，且為證明犯罪事實存否所必要」之情形，依刑事訴訟
    法第159條之3第3款規定，應有證據能力。
二、次按本件認定事實所引用，除上開經辯護人爭執，由本院審
    酌如上外，其餘本件卷內所有卷證資料（包含人證與文書證
    據、物證等證據），並無證據證明係公務員違背法定程序所
    取得；而檢察官、被告及其辯護人於審判期日對法院提示之
    卷證，亦均表示沒意見等語，且卷內之文書證據，亦無刑事
    訴訟法第159條之4之顯有不可信之情況與不得作為證據之情
    形。綜上，依刑事訴訟法第159條至159條之5之規定，本件
    認定事實所引用之本件卷證所有證據（包含人證與文書證據
    、物證等證據），均有證據能力。
貳、實體方面：
一、訊據被告甲○○就伊於事實欄所載時地，受丙○○指示，由
    伊持玩具手槍與「王逸明」共同脅迫被害人乙○○，使乙○○交付財物後，伊與「王逸明」、丙○○共同搭乘陳冠華駕
    駛之計程車離去之事實，固供承不諱，惟矢口惟否認有為自
    己不法所有之強盜犯行，辯稱：丙○○是打電話託伊去收債
    ，丙○○找伊幫忙討債共2、3次，本次情形比較特殊，之前
    是去人家家裡要或去公司要，但沒有給伊槍，之前丙○○也
    都不出面，都是叫伊去云云。原審辯護人辯稱：被告甲○○
    係受託幫忙討債，並未出於不法所有意圖，且討債之對象亦
    屬錯誤。其次，被告甲○○之行為，並未致被害人不能抗拒
    ，被告之行為並未符合強盜罪之構成要件云云。惟查：
  (一)被告甲○○於事實欄所載時地，受丙○○指示，由被告甲○○持玩具手槍與「王逸明」共同脅迫被害人乙○○，使乙○○交付財物後，與「王逸明」、丙○○共同搭乘陳冠華駕駛
    之計程車離去之事實，業據被告供承在卷，核與證人即告訴
    人乙○○於偵查及原審審理中（見偵查卷第105頁至第107頁
    ；原審卷第69頁、第105頁反面至第106頁）、證人陳冠華於
    原審審理中（見原審卷第107頁）、證人即同案被告丙○○
    於警詢所證（見偵卷第20頁、第21頁）相符，另有臺北市政
    府警察局中山分局刑案現場勘察報告（見偵卷第41頁至第44
    頁）、內政部警政署刑事警察局98年4月1日刑紋字第098004
    0136號鑑驗書，認陳冠華駕駛之246-YF號營小客車內採得之
    指紋，經比對與丙○○指紋卡之右食指、右中指指紋相符（
    見第37頁至第40頁）、案發現場相片（見第45頁至第61頁）
    等在卷可稽，上開事實足堪認定。
  (二)按「刑法第346條之恐嚇取財罪之恐嚇行為，係指以將來惡
    害之通知恫嚇他人而言，受恐嚇人尚有自由意志，不過因此
    而懷有恐懼之心，故與強盜罪以目前之危害脅迫他人，致喪
    失自由意志不能抗拒者不同。」、「刑法上之搶奪罪，其為
    奪取他人所有物雖與強盜罪無殊，但搶奪行為僅指乘人不及
    抗拒而為奪取者而言，如果施用強暴脅迫使人不能抗拒而為
    奪取，即應成立強盜之罪。至所謂強暴脅迫手段，祇須抑壓
    被害人之抗拒，足以喪失其意思自由為已足，縱令被害人實
    際並無抗拒行為，仍於強盜罪之成立，不生影響。」，最高
    法院分別著有67年台上字第542號、20年非字第84號判例意
    旨可參。經查：
  1.證人即告訴人乙○○在原審審理時結證稱：於98年3月3日下
    午，我騎乘機車要找停車位時，已經有2個人在那邊，該2人
    的旁邊有一個停車位，把機車停放那邊就去處理事情，我當
    時沒有注意該2人有無注意我，然後就進去辦事情。我辦完
    事情出來去牽車時，就有2個人靠過來，其中有1個男子把黑
    色夾克拉開，用夾克的內側托著1把槍讓我看到，但當時我
    很害怕不敢詳細看，該男子跟我是隔著1部摩托車，另一個
    男子站在我身後，距離大約半部摩托車的距離，就堵住我的
    路，讓我無法離開，站在我身後的男子有對我講話，且很兇
    ，但講什麼我現在想不起來。該2人搶了之後，搭同一部計
    程車離開，至於計程車怎麼來的，我沒有看到。給我看槍的
    人（按即被告）跟我說「皮包給我」，我就先打開皮包（按
    即事實欄所示之帆布包），自己拿出我的帳單、裝印章之鐵
    盒後，將皮包交給持槍的那個人，其中沒有給我看槍的人（
    按即「王逸明」）將我放置印章之鐵盒打開看，發現裡面有
    支票，他就把整個鐵盒拿走，然後就轉身搭計程車走了等語
    綦詳（見原審卷第105頁至第106頁），且於原審行準備程序
    時陳稱：伊當時是去牽摩托車，就在放摩托車的地方有2個
    人圍過來，其中一個給我看槍的被告說：皮包給他，不能喊
    。當時另一個沒有拿槍的人好兇。我一個人也打不過他們2
    人，何況他們手上有槍，我也不知道那是真槍或假槍，就是
    知道他們有等語（見原審卷第69頁）。
  2.由上開證人證述可知：本件係以，由被告甲○○持用槍枝，
    恫嚇告訴人，並由「王逸明」在旁環伺之方式，對告訴人為
    脅迫行為，而一般人均悉槍枝之殺傷力強大，若有不慎，恐
    危及生命，客觀上已足使包含年近60歲之告訴人在內之一般
    婦人驚恐不已，處於不能抗拒之制壓程度，又綜觀渠等行為
    當時，告訴人係落單1人，且獨自面對歹徒，遭受生命安全
    威脅，被告等持有槍枝，年輕壯碩等客觀情狀綜合判斷，被
    告之上開行為，應屬直接對於人之身體、精神施以不法惡害
    通知之脅迫行為，雖被告未與告訴人有身體接觸，惟依一般
    社會通念判斷，告訴人當時處於不能抗拒之狀態，已屬至明
    。故在客觀上被告甲○○與「王逸明」確依同案被告丙○○
    之指示，以脅迫行為，致告訴人不能抗拒，而使告訴人於拿
    出上開鐵盒後，自行交付其所有之帆布包（含事實欄所示，
    放置其內之金錢、物品），但「王逸明」又將上開鐵盒（含
    事實欄所示，放置其內之印章、支票）強取得手後，由同案
    被告丙○○接應離開等情，已符使人不能抗拒之強盜犯行構
    成要件，而非被害人尚有自由意志之恐嚇行為。被告之辯護
    人辯稱：被告之行為，未致被害人不能抗拒云云，尚難採取
    。
  (三)被告及其辯護人雖另辯稱：被告係受託幫忙討債，並未出於
    「不法所有」之意圖，且討債之對象亦屬錯誤云云。惟被告
    於原審稱：同案被告丙○○是打電話託伊去收債，說事後會
    給伊一點錢，但沒有說給多少錢。當時伊只有跟告訴人講把
    東西交出來，因同案被告丙○○跟伊說只要這樣說，對方就
    會把東西拿出來云云（見原審卷第68頁背面）。惟衡諸常情
    ，被告甲○○身為受託索討債務之人，豈有不知該債務之種
    類、數額及債務人身分之理，且若主觀上確係要求對方清償
    債務，應係直接請求告訴人履行債務，且於對方履行之後，
    理應當場點清對方之給付，種類是否正確、數額是否足夠，
    如有不足命其應如何給付。絕非由被告先命告訴人將所攜帶
    之帆布包交出，未見清點其內財物，全部取走，再由「王逸
    明」強行取走該上開鐵盒後，二人復於不知帆布包及鐵盒內
    之究裝何物前，便匆匆離去。是由被告甲○○等人之客觀舉
    動觀之，足以顯示伊等並非向告訴人收取所積欠之債務，而
    係欲從告訴人身上獲取財物，渠等對於實際上能自告訴人身
    上獲取多少財物，並無明確之認知，足認被告確有不法所有
    之意圖。從而，被告甲○○及其辯護人辯稱，無不法所有意
    圖云云，實與常理不符，自難採信。
二、被告上訴再以：伊與乙○○尚有一車之隔，如何強盜其財物
    ，係伊持丙○○出示之債權憑證後，乙○○自行交付財物，
    顯見李子案有他人有財糾紛，況所謂手槍云云，並無其事，
    係乙○○欲行避債，而為不實陳述。其辯護人為被告辯稱：
    依共犯丙○○、證人陳冠華之警詢證述及被告之警詢供述，
    足認被告係受託幫忙討債，而認被害人有清償債務義務，並
    非出於不法所有意圖，加之討債對象亦屬錯誤，被告並無符
    合強盜罪及恐嚇取財罪之「意圖為自己或第三人不法所有」
    之構成要件。再依乙○○警詢所證可知，渠尚有能力取回公
    司帳單發票，可見被害人尚有能力與被告等協調，並使被告
    完成其要求，並未達不能抗拒之程度，應認其客觀行為僅達
    於恐嚇之程度云云。惟查：
  (一)被告就事實欄所示客觀事實除於警、偵詢、原審坦承在卷外
    ，於本院準備程序、審理時亦供承不諱，有本院各次筆錄在
    卷可稽，是伊於上訴理由狀所辯，曾出示債權憑證、並無手
    槍云云，顯與其歷次自白及證人乙○○之證述不符，自難採
    取。再被告以持槍脅迫之方式，強取乙○○財物等情，業據
    乙○○證述在卷，核與被告所供相符，而被告所為脅迫方式
    ，已達使乙○○不能抗拒之程度，亦如前述，是被告辯稱，
    伊與伊與乙○○有一車之隔，無法強盜其財物，顯與事實有
    間，無從採取。
  (二)被告所辯係受託幫忙討債，非出於不法所有意圖云云，顯不
    足採，已如前述，而證人丙○○與被告有強盜罪之共犯關係
    ，業據檢察官同案提起公訴在案，渠警詢證述雖與被告相符
    ，惟顯係脫罪及迴護共犯之詞，自難據之為被告有利之認定
    。至陳冠華警詢證稱，丙○○稱在此等侯友人代收工程欠款
    等語（見偵卷第8頁），惟渠係聽聞丙○○所言，按丙○○
    豈會對素不相識之計程車司機稱：「我正等待為強盜行為之
    友人」，是豈能據陳冠華之證詞為被告有利之認定。
  (三)按諸前揭判例意旨所示，所謂達不能抗拒之程度，係達使人
    喪失自由意志之程度。雖證人乙○○於警詢時證稱：…我因
    害怕便將黑色書包（按即帆布包）給他，但想到其內有我公
    司帳單發票，我便將書包內帳單發票拿回（見偵卷第15頁）
    。於原審準備程序時證稱：…其中一個給我看槍的被告說「
    皮包給我，不能喊。」，我還有跟他討價還價說「皮包可以
    給你，但公司的帳單、印章我要拿走」，後來另一個不是拿
    槍的被告就拿走我裝印章的盒子，只留帳單給我，…等語（
    見原審卷第69頁）。是依證人乙○○上開證述可知，渠係請
    求被告將渠帆布包內無財產價值之帳單發票返還，至被告是
    否同意  則非證人所能控制，並非證人尚有自由意志，可選
    擇不交付上開帳單發票，而筆錄內之「討價還價」僅是形容
    詞，尚難據此認證人之其自由意志未喪失，是被告之辯護人
    辯稱，依證人上開證述，可認被告實施之脅迫手段未達使人
    不能抗拒之程度，尚難採取。
三、次按刑法分則或刑法特別法中規定之結夥二人或三人以上之
    犯罪，應以在場共同實施或在場參與分擔實施犯罪之人為限
    ，不包括同謀共同正犯在內。司法院大法官會議釋字第109
    號解釋「以自己共同犯罪之意思，事先同謀，而由其中一部
    分之人實施犯罪之行為者，均為共同正犯」之意旨，雖明示
    將「同謀共同正犯」與「實施共同正犯」併包括於刑法總則
    第二十八條之「正犯」之中，但此與規定於刑法分則或刑法
    特別法中之結夥犯罪，其態樣並非一致。最高法院著有76年
    台上字第7210號判例意旨可參，查本件在現場對告訴人實施
    脅迫之強盜犯行者，僅有被告及「王逸明」2人，同案被告
    丙○○係在距離案發現場50公尺外之前開營業小客車上待命
    、接應，已如前述，且同案被告丙○○自始至終均在計程車
    上等候接應之事實，復據證人即上開營業用小客車司機陳冠
    華結證詳實（見原審卷第107頁），尚難認丙○○係屬實際
    上在現場著手實施強盜犯行之人，按諸前開最高法院判例意
    旨，本件在現場著手實施強盜犯行之人既僅有被告甲○○及
    「王逸明」2人，是被告之強盜行為與結夥3人以上強盜罪之
    構成要件，尚有未合。末雖按刑法第330條第1項、第321條
    第1項第3款之攜帶兇器強盜罪中，所謂之兇器，種類並無限
    制，凡客觀上足對人之生命、身體、安全構成威脅，具有危
    險性之兇器均屬之。然查，被告甲○○所持用之手槍係玩具
    手槍之事實，業據同案被告丙○○於警詢中陳稱：被告甲○○所持有者，係伊在網路上以1, 700元所購買之BB槍，該槍
    枝只是玩具槍等語綦詳（見偵卷第21頁），且因上開玩具手
    槍並未扣案，是無從鑑定該玩具手槍是否具有足夠之發射動
    能，亦無法自外觀上觀察該玩具手槍是否以堅硬材質構成，
    是尚無證據認定被告甲○○所持用之上開玩具手槍，在客觀
    上屬於兇器，依罪證有疑，利於被告之法理，即難認被告甲○○亦涉犯持有兇器強盜罪，附此敘明。
四、綜上，被告犯行事證明確洵堪認定，應予依法論科。
五、核被告甲○○所為，係犯刑法第328條第1項之強盜罪。又被
    告甲○○與同案被告丙○○、「王逸明」等3人，就上開強
    盜犯行，具有犯意聯絡與行為分擔，均為共同正犯。另公訴
    意旨認被告所為係犯刑法第330條第1項第4款之結夥3人加重
    強盜罪，尚有未洽，已如前述，惟因基本社會事實同一，且
    就被告之防禦權亦不生不利之影響，爰依法變更起訴法條。
六、原審因適用刑法第328條第1項，審酌被告前已有如事實欄所
    示犯罪紀錄，素行難稱良好，且被告正值青壯年，身體健全
    ，原得以己力循正當途徑獲取財物，竟為圖不勞而獲，僅欲
    滿足一己之欲，即對告訴人施以上開強盜犯行，致獲取他人
    財物，影響社會治安甚大，與被告所取得財物之價值等一切
    情狀，量處被告有期徒刑5年6月。至上開共犯丙○○所有，
    用以供犯罪用之玩具手槍，已遭丙○○毀棄，已無從依據刑
    法第38條第1項第2款之規定沒收。經核認事用法均無違誤，
    量刑亦稱妥適。被告上訴仍執陳詞否認犯罪，為無理由，應
    予駁回。
據上論斷，應依刑事訴訟法第368 條，判決如主文。
本案經檢察官劉斐玲到庭執行職務。
中    華    民    國    99    年    4    月    29    日
            刑事第十六庭審判長法  官  陳晴教
                              法  官  許增男
                              法  官  王敏慧
以上正本證明與原本無異。
如不服本判決，應於收受送達後十日內向本院提出上訴書狀，其
未敘述上訴之理由者並得於提起上訴後十日內向本院補提理由書
（均須按他造當事人之人數附繕本）「切勿逕送上級法院」。
                              書記官  丁淑蘭
中    華    民    國    99    年    4     月    29    日
附錄：本案論罪科刑法條全文
中華民國刑法第328條
意圖為自己或第三人不法之所有，以強暴、脅迫、藥劑、催眠術
或他法，至使不能抗拒，而取他人之物或使其交付者，為強盜罪
，處5年以上有期徒刑。
以前項方法得財產上不法之利益或使第三人得之者，亦同。
犯強盜罪因而致人於死者，處死刑、無期徒刑或10年以上有期徒
刑；致重傷者，處無期徒刑或7 年以上有期徒刑。
第一項及第二項之未遂犯罰之。
預備犯強盜罪者，處1 年以下有期徒刑、拘役或3 千元以下罰金
。

司法院資訊處製作；財團法人民間司法改革基金會備份。
